【裁判字號】    98,易緝,305
【裁判日期】    990319
【裁判案由】    詐欺
【裁判全文】
臺灣臺中地方法院刑事判決             98年度易緝字第305號
公  訴  人  臺灣臺中地方法院檢察署檢察官
被      告  丙○○
選任辯護人  黃翎芳律師
            陳佩吟律師
上列被告因詐欺案件，經檢察官提起公訴（85年度偵字第12151
、16019號），本院判決如下：
    主  文
丙○○無罪。
    理  由
一、公訴意旨略以：丙○○為取得不法之仲介費，竟意圖為自己
    不法所有之犯意，明知伊並未在德昌營造公司投資任何款項
    ，亦無2 億元之工程款可領，竟向林如香誆稱：「你年紀輕
    輕做代書賺點費用如此辛苦，我願收你為乾女兒，隨便做一
    筆買賣即可賺數億，你做個現成見證人，給你1 億，你代書
    事務所也不必開，你若於10天內向金主調借新臺幣（下同）
    3000萬元，只要15天即可給你200 萬元之酬勞，並有提供房
    地產供擔保」云云，且出示德昌營造公司之付款證明，使林
    如香不疑有詐，而與丙○○及不知情之戊○○（另經檢察官
    為不起訴處分確定）一同至彰化市○○路吉祥房屋仲介中心
    ，由丙○○求不知情之蔡萬傳（另經檢察官為不起訴處分確
    定）開立2 張各1500萬元之本票及取出土地所有權狀予林如
    香，林如香誤以為有保障，即向不詳姓名年籍之金主調集30
    00萬元，丙○○於取得3000萬元後，即從中抽取300 萬元予
    林如香供作酬勞，再押取326 萬元據為己有，隨即逃逸無蹤
    。嗣蔡萬傳以所得之借款委託丁○○投資龍鈿公司，惟因龍
    鈿公司以丁○○違約，而沒收該筆借款，致蔡萬傳無力還款
    ，林如香追索無著，始知受騙，因認被告涉犯刑法第339 條
    第1 項之詐欺取財罪嫌。
二、按犯罪事實應依證據認定之，無證據不得認定犯罪事實，刑
    事訴訟法第154 條第2 項定有明文。次按認定不利於被告之
    事實，須依積極證據，苟積極證據不足為不利於被告事實之
    認定時，即應為有利於被告之認定，更不必有何有利之證據
    ；認定犯罪事實所憑之證據，雖不以直接證據為限，間接證
    據亦包括在內，然而無論直接或間接證據，其為訴訟上之證
    明，須於通常一般之人均不致有所懷疑，而得確信其為真實
    之程度者，始得據為有罪之認定，倘其證明尚未達到此一程
    度，而有合理之懷疑存在時，事實審法院復已就其心證上理
    由予以闡述，敘明其如何無從為有罪之確信，因而為無罪之
    判決，尚不得任意指為違法；檢察官對於起訴之犯罪事實，
    應負提出證據及說服之實質舉證責任，倘其所提出之證據，
    不足為被告有罪之積極證明，或其指出證明之方法，無從說
    服法院以形成被告有罪之心證，基於無罪推定之原則，自應
    為被告無罪判決之諭知，最高法院著有30年上字第816 號、
    76年台上字第4986號、92年台上字第128 號判例可資參照。
    復按告訴人之告訴，係以使被告受刑事訴追為目的，是其陳
    述是否與事實相符，仍應調查其他證據以資審認。刑法第33
    9 條第1 項詐欺罪之成立，以意圖為自己或第三人不法所有
    ，以詐術使人將本人或第三人之物交付為要件。所謂以詐術
    使人交付，必須被詐欺人因其詐術而陷於錯誤，若其所用方
    法，不能認為詐術，亦不致使人陷於錯誤，即不構成該罪，
    最高法院52年台上字第1300號、46年台上字第260 號判例亦
    可參照。
三、證據能力之說明：
    按被告以外之人於審判外之陳述，雖不符刑事訴訟法第159
    條之1 至第159 條之4 之規定，而經當事人於審判程序同意
    作為證據，法院審酌該言詞陳述或書面陳述作成時之情況，
    認為適當者，亦得為證據。當事人、代理人或辯護人於法院
    調查證據時，知有第159 條第1 項不得為證據之情形，而未
    於言詞辯論終結前聲明異議者，視為有前項之同意，刑事訴
    訟法第159 條之5 定有明文。查本案全部卷證資料（含供述
    證據及非供述證據），公訴人及被告、辯護人均不爭執其證
    據能力（見本院卷第230 頁反面），本院審酌上開證據資料
    製作時之情況，尚無違法不當及證明力明顯過低之瑕疵，亦
    認為以之作為證據應屬適當，是本判決後述所引用之證據均
    具有證據能力。
四、訊據被告堅決否認有何詐欺取財犯行，辯稱：伊純粹是介紹
    己○○（原名蔡萬傳）向告訴人乙○○（原名林如香）借錢
    ，伊實際上先拿100 萬元仲介費，後因己○○無法繳交第2
    期之利息，伊還拿90萬元給告訴人，伊只賺10萬元之仲介費
    ；錢並非伊借的，也非撥到伊戶頭；告訴人是直接將錢匯給
    己○○，伊並未詐欺等語（見本院卷第42頁反面、第43頁反
    面）。
五、經查：
  (一)據證人己○○於偵查中證稱：戊○○於民國84年間帶丙○○
    來與伊認識，丙○○拿陸光二村改建計畫來，伊認為可以拿
    來做工程，就找丁○○合作，因須與龍鈿建設股份有限公司
    （下稱龍鈿公司，原名龍沺建設股份有限公司）公司合夥，
    要繳2500萬元保證金，伊沒有那麼多錢，丙○○說可以拿土
    地抵押，並開本票向丙○○的乾女兒乙○○調現，待拿到本
    件工程，就可以還清借款，伊就依照丙○○的意見辦理（見
    85偵12151 卷第20頁反面）；及其於本院結證稱：伊向乙○○借的3000萬元，有拿去投資龍鈿公司，事實上伊只交給龍
    鈿公司1000多萬元；這3000萬元借來，就是要給龍鈿公司付
    押標金的；乙○○有用匯款的，也有付現金，詳細金額多少
    伊忘記了，但確定不足3000萬元；伊有去過龍鈿公司，是盧
    重旭載伊去的等語（見本院卷第70頁正反面）。核與被告於
    本院供稱：伊知道有一個眷村改建的工程，就介紹己○○去
    投資這個工程，因該工程需要押標金，所以伊又介紹乙○○
    借款給己○○；辦理眷村改建工程的是龍鈿公司等語大致相
    符（見本院卷第71頁）。另徵諸證人丁○○亦於本院結證稱
    ：伊是做工程的，己○○及盧重旭說他們有工程要和伊配合
    ，該2 人說桃園陸光二村眷村改建工程是由被告方面的源頭
    去接洽的，故透過該2 人的介紹認識被告；被告說他有籌到
    一筆押標金，要與龍鈿公司合作，來標陸光二村的工程，押
    標金的錢是由己○○那裡領出來的，己○○把錢交給我，拿
    去龍鈿公司作為此工程的押標金，伊記得大約是1400萬元現
    金，到臺北市○○○路的龍鈿公司，伊就把錢交給龍鈿公司
    的庚○○與被告，因為當時他們都在場，據我所知，這筆錢
    目前還在龍鈿公司；當伊將錢送到龍鈿公司之後，被告有跟
    庚○○簽署一些合約，應該是這個工程合作的合約；全部的
    總投資金額是2500萬元等語（見本院卷第149 頁反面、第15
    0 頁、第152 頁反面），此外並有投資合作改建陸光二村合
    約書、合作合約書、工程合作協議書、解約協議書在卷可稽
    （見85偵12151 號卷第179 至187 頁），足見上開向乙○○
    所借得之款項確係用於投資龍鈿公司之陸光二村眷村改建工
    程無訛。
  (二)雖證人丁○○於本院另證稱：陸光二村工程是由桃園縣政府
    主導，非由龍鈿公司主導，伊將錢交出去後，才恍然大悟龍
    鈿公司與上開工程扯不上關係等語（見本院卷第150 頁反面
    ）。又經本院依職權函詢桃園縣政府亦覆稱：陸光二村眷村
    改建工程係屬軍宅，非該府所建造等語（見本院卷第218 頁
    ）。惟查，據證人即龍鈿公司負責人庚○○於本院結證稱：
    龍鈿公司於83年間有參與陸光二村眷村改建工程，因眷村土
    地與鄉公所有糾紛，補償金額談不攏，伊公司花了很多錢去
    調解還是沒有解決，後來因為資金調度上問題，就由國宅基
    金下去改建；力行建設公司與龍鈿公司是企業聯盟，共同來
    投資此眷村改建工程等語（見本院卷第224 頁反面、第225
    頁）。足徵龍鈿公司投資陸光二村眷村改建工程應非虛假，
    僅因事後資金之問題，而放棄投資。
  (三)至於向告訴人乙○○借款3000萬元者，究係被告或己○○？
    查告訴人始終堅稱：向伊借款者係被告，並非己○○（見85
    偵12151 卷第196 頁反面、本院卷第81頁）；參以借款時除
    由己○○開立面額各1500萬元之支票2 紙及本票2 紙外（見
    85偵12151 卷第9 頁），被告亦同時開立面額各1500萬元之
    本票2 紙及載有已收到各1500萬元之收據2 紙，此有本票及
    收據各2 紙在卷可參（見本院卷第103 、105 、106 頁），
    則倘被告僅係仲介借貸，其何須開立上開本票及收據！況己○○於偵查中提出之答辯狀亦陳明：因當時眷村改建有賺錢
    機會，「遂由丙○○向告訴人借貸」，並由伊作保，丙○○
    稱眷村改建半個月可回收，乃由伊簽發支票2 紙各1500萬元
    及本票2 紙各1500萬元暨房地權狀作為擔保，向告訴人借款
    3000萬元（見85偵12151 卷第24頁），而上情復核與證人丁○○於本院結證稱：「『己○○說這些錢是丙○○向他的乾
    女兒調的』，己○○說是己○○開他自己的票，『由丙○○
    向他乾女兒借錢的』，這些都是己○○親口跟我說的；我們
    與龍鈿公司（的投資比例）是一半一半，我們之間的話，包
    括盧重旭、己○○、被告與我各1/4 」等語吻合（見本院卷
    第150 頁反面、第153 頁）。再審諸被告係以立合約書人之
    身分與龍鈿公司簽定陸光二村之合作契約，此有合作合約書
    附卷可考（見85偵12151 卷第185 頁），果被告僅係仲介身
    分，何須於上開文件簽名為合作合約書之當事人。由此益徵
    被告應亦有投資上開工程，且渠等之合作模式係由己○○與
    被告分別開立支票及本票，共同向告訴人乙○○借款，並由
    己○○、盧重旭尋找對工程有經驗之丁○○合作。從而被告
    與己○○係共同向告訴人乙○○借款之人，洵堪認定。被告
    辯稱伊僅係介紹己○○向乙○○借款云云，尚非可採。
  (四)惟查，不論向告訴人乙○○借款者，究係己○○或被告或2
    人共同借款。審諸告訴人於偵查中業已自承：被告及己○○
    、戊○○於85年3 月間向伊詐稱「在桃園有1 筆眷村工程，
    投標須押標金3000萬元，要告訴人先借調週轉一下」等語（
    見85偵16019 卷第8 頁反面），足徵告訴人於允借款項時，
    既已知悉該筆借款係作為投資陸光二村眷村改建工程之用，
    而該筆款項確有交付龍鈿公司作為合作投資上開工程之用，
    已詳如前述。是本件自難認被告於借款時有何施用詐術可言
    。
  (五)而告訴人乙○○固於本院證稱：「因為被告說他是牙科醫師
    ，有1 次被告叫我去臺北渣打銀行，該銀行的行員說被告有
    10 億 元要存進來，對被告很禮遇，所以我就相信被告很有
    錢，另有1 次，被告帶我去臺北的律師樓，因為被告有買地
    ，當場被告與律師、地主及臺中二信理事長在談買地的事情
    ，地確定是被告買的，開丁○○的票，票面金額都是上千萬
    元，我想丁○○與丙○○只有差一個字，以為是同一人。經
    過此2 次事件後，以為被告很有錢，所以才同意借給被告30
    00萬元」（見本院卷第228 頁反面）。惟查，上情為被告所
    否認（見本院卷第285 頁反面）；且證人戊○○亦於本院結
    證稱：沒有印象被告有向乙○○說他是牙科醫生，亦沒聽過
    被告有向乙○○說過他很有錢（見本院卷第229 頁反面），
    此外復查無其他積極證據足資證明被告確有以上開情事矇騙
    告訴人，致告訴人陷於錯誤，誤以為被告財力雄厚，而允借
    款項。是以告訴人之前開指訴，自難遽採。
  (六)又被告提出給告訴人乙○○之協議書及買賣協議書（見85偵
    12151 卷第7 、8 頁），其上所載之內容是否真實，固疑點
    重重，然據被告供稱：上開協議書及買賣協議書，伊有拿給
    乙○○看過，是在乙○○借款3000萬元給己○○之後（見本
    院卷第132 頁反面）；而告訴人乙○○亦於本院結證稱：伊
    係因為前述2 次事件後，認為被告很有錢，所以才同意借款
    3000萬元予被告；被告一開始來找伊時，並非拿上開協議書
    及買賣協議書，而是拿日本古代的紙鈔及眷村改建工程的資
    料給伊看，被告拿協議書及買賣協議書給伊看的時間，是在
    伊匯款之前或之後，伊不記得了等語（見本院卷第228 頁反
    面）。足見告訴人並未因上開協議書及買賣協議書之記載，
    致陷於錯誤而同意貸予被告3000萬元。是以上開協議書及買
    賣協議書，縱有疑點，亦與本案被告是否涉嫌詐欺無涉，併
    此敘明。
六、公訴意旨雖認被告係為取得不法之仲介費，而施用詐術向乙○○誆稱：「你年紀輕輕做代書賺點費用如此辛苦，我願收
    你為乾女兒，隨便做一筆買賣即可賺數億，你做個現成見證
    人，給你1 億，你代書事務所也不必開，你若於10天內向金
    主借調3000萬元，只要15天即可給你200 萬元之酬勞，並有
    提供房地產為擔保」云云，且出示德昌營造公司之付款證明
    。惟查，上情為被告所否認，檢察官復未就此為任何之證明
    ，已難遽信；況告訴人既主張本件係被告向其借款3000萬元
    ，則被告之地位為借款人，告訴人應無再給付仲介費予被告
    之理，告訴人主張被告收取326 萬元之仲介費云云，是否真
    實非無疑義。再者，縱認被告仍有收取仲介費，則因被告與
    己○○向告訴人借貸之3000萬元，確係用於投資龍鈿公司之
    陸光二村眷村改建工程，已如前述，足見本件並無施用詐術
    借貸之行為，基此被告當亦無施用詐術仲介之行為。從而被
    告縱另以仲介者之身分向告訴人收取仲介費，亦不能因此即
    認被告有施用詐術，致告訴人陷於錯誤而支付仲介費之情事
    ，蓋本案倘由他人仲介，告訴人亦須支付他人仲介費。是本
    件尚無積極證據足認被告有施用詐術取得仲介費之情形。
七、綜上所述，被告與己○○向告訴人借款時，告訴人既已明知
    該筆款項係用於投資陸光二村眷村改建工程，且該筆款項亦
    確係用於投資龍鈿公司之上開工程，僅因事後龍鈿公司未能
    返還，致被告與己○○無法償還告訴人借款。從而本件檢察
    官所舉之各項證據及所為論述，並不足以說服本院形成確信
    被告有公訴意旨所指犯行之心證，揆諸前揭法律規定及判例
    意旨，被告之犯罪自屬不能證明，應諭知無罪之判決。
據上論斷，應依刑事訴訟法第301 條第1 項，判決如主文。
本案經檢察官甲○○到庭執行職務。
中    華    民    國    99    年    3     月    19    日
                  刑事第二庭    審判長法  官  曾佩琦
                                      法  官  鍾堯航
                                      法  官  黃佩韻
以上正本證明與原本無異。
如不服本判決，應於判決送達後10日內向本院提出上訴狀（應附
具繕本），其未敘述上訴理由者，應於上訴期間屆滿後20日內補
提理由書狀於本院，上訴於臺灣高等法院臺中分院。告訴人或被
害人如對於本判決不服者，應具備理由請求檢察官上訴，其上訴
期間之計算係以檢察官收受判決正本之日期為準。
                                      書記官  林柏名
中    華    民    國    99    年    3     月    19    日

司法院資訊處製作；財團法人民間司法改革基金會備份。
